行　政　法　院　判　決　　　　　　　　　　　　　八十八年度判字第三八八一號
　　原　　　告　甲○○
　　被　　　告　嘉義縣稅捐稽徵處
右當事人間因牌照稅事件，原告不服財政部中華民國八十七年十一月二十四日台財訴
字第八七○三五五七一八號再訴願決定，提起行政訴訟。本院判決如左︰
　　主  文
再訴願決定、訴願決定及原處分關於科處罰鍰部分均撤銷。
原告其餘之訴駁回。
　　事  實
緣原告所有車輛牌照號碼ＲＫ－七八六九號小自客車，未於規定期限（即八十五年四
月一日起至四月三十日、八十六年四月一日至四月三十日）內繳納八十五、八十六年
全期使用牌照稅新台幣（以下同）各七、一二○元，亦未申報停止使用，於八十六年
七月二十五日上午九時三十九分行駛於國道二四四公里南向處，經內政部警政署國道
公路警察局第四隊查獲，並經台灣省公路局嘉義區監理所以八十六年八月十八日嘉監
四違字第八六－四六二－三－（○一七三五）號函移被告審理，被告以原告逾滯納期
滿四個月、二個月仍未繳納八十五、八十六年全期使用牌照稅之違章事實堪予認定，
遂依行為時使用牌照稅法第二十八條規定分別就其八十五、八十六年應納稅額各七、
一二○元裁處四倍及二倍罰鍰計二八、四○○元及一四、二○○元，合計四二、六○
○元，並另行發單追繳其八十五、八十六年全期使用牌照稅各七、一二○元及加徵滯
納金各一、○六八元（已於八十六年九月十九日完納）。原告對加徵滯納金及科處罰
鍰部分不服，申經復查結果，未予變更，循序提起訴願、再訴願，亦遭決定駁回，遂
提起行政訴訟，茲摘兩造訴辯意旨如次：
原告起訴意旨及補充理由略以︰一、原告所有ＲＫ－七八六九號自小客車，八十五年
及八十六年期使用牌照稅繳款書稽徵之文書，被告尚未按稅捐稽徵法第十八條第四項
規定合法送達，取得原告或原告同居家屬簽收回執憑證，即依據監理單位所提供警察
機關開立之「舉發違反道路交通管理事件通知單」影本，認原告車輛未稅行駛公路，
便據以裁處罰鍰新台幣四二、六○○元，並加徵八十五年及八十六年期使用牌照稅全
年應繳稅額百分之十五滯納金計新台幣二、一三六元，經查被告上開裁處罰鍰，係依
據財政部八十二年三月二十三日台財稅第八二○七三七三六九號函釋規定「使用牌照
稅之開徵係採公告方式，交通工具所有人或使用人，應於規定期間內，向主管稽徵機
關申請辦理換照並繳納稅款。惟為便利納稅人納稅換照，乃填送繳款書以利納稅人繳
納。是以使用牌照稅之課徵並不以繳款書之送達為要件。故納稅人逾期未完稅，其行
駛公路被查獲即應依使用牌照稅法第二十八條規定處罰，不因繳款書係何原因未送達
而生影響」，完全否定稅捐稽徵法第一條及同法第十八條第四項規定，明顯知法犯法
，以行政釋令違逆稅法規定，不無可議。二、按稅捐稽徵法第一條開宗明義規定「稅
捐之稽徵，依本法之規定，本法未規定者，依其他有關法律之規定」故稅捐稽徵法性
質上應屬各類稅捐之母法，毋庸置疑。基此，該稽徵法各條項之規定，委實有優於其
他各類稅法適用之特性，無容牴觸。因此，八十四年七月十九日使用牌照稅法部分條
文修正公布以前，稅捐稽徵機關對於繳款書未經合法送達逾期繳納使用牌照稅者，財
政部礙於稅捐稽徵法第二十條規定，未讓稅捐稽徵機關按當時尚未修正之使用牌照稅
法第二十五條規定每逾「一日」按其應繳納稅額加徵百分之一滯納金處理，仍依稅捐
稽徵法第二十條規定每逾「二日」按滯納數額加徵百分之一滯納金辦理，明白認同稅
捐稽徵法為特別法，優於其他各類稅法之事實依據。顯示財政部主張「使用牌照稅法
第十條規定，使用牌照稅之開徵，係採公告方式．．．，並不以繳款書之送達為要件
」，否定稅捐稽徵法繳款書應合法送達之規定，前後不一，相互矛盾。稅捐稽徵法第
十八條第四項即已規定「繳納稅捐之文書，稅捐稽徵機關應於該文書所載開始繳納稅
捐日期前送達」，準此，各類稅捐於開徵時，其繳款書等繳納稅捐之文書即應合法送
達。是以使用牌照稅繳款書未經合法送達，不得以使用牌照稅法第二十五條規定加徵
滯納金或按同法第二十八條規定裁處罰鍰。三、次查使用牌照稅法第十條規定「使用
牌照稅之換領及徵稅期間為一個月，主管稽徵機關於開徵使用牌照稅時，應先將各類
交通工具應納稅額及徵稅起訖日期分別公告之。交通工具所有人或使用人於前項規定
期間內，向主管稽徵機關申請辦理換照，並繳納應納稅款」，該法條前項之規定明顯
係規範主管稽徵機關於使用牌照稅開徵時，應事先將「應納稅額」及「徵稅起訖日期
」予以公告所應為之舉措，非規範納稅義務人之規定，且並無財政部函釋「採公告開
徵」文意規定之事實存在。財政部上開函釋，依憲法第一百七十二條及中央法規標準
法第十一條規定，應屬無效。四、財政部八十七年元月十七日台財稅第八七一○五二
五三○號書函對稅捐稽徵法第十八條第四項規定主張「係就需由稽徵機關填發繳款書
為課徵要件之稅目而言，而使用牌照稅既以公告方式開徵，並不以繳款書之送達為要
件，自無稅捐稽徵法第十八條第四項規定之適用」。惟遍尋稅捐稽徵法等相關稅法，
並無應否填發繳款書可據為繳款書應否送達之依據。設若有此規定，其他繳納稅捐之
文書，諸如繳納期限、罰則、收款公庫名稱地點、稅額計算等事項之稽徵文書，亦應
合法送達後，方可據為處罰或加徵滯納金之依據。況上述諸事項，稽徵機關業於使用
牌照稅繳款書副聯詳細列載，且繳款書亦屬繳納稅捐文書之一，自應受到規範，合法
送達。顯示財政部上揭主張誠屬砌詞置辯，圓謊諉卸，不足取。且稅捐稽徵法施行細
則第七條明白揭示「使用牌照稅與地價稅、房屋稅、田賦等同屬底冊稅」，於開徵前
均須公告。地價稅、房屋稅即應填發繳款書合法送達，同屬底冊稅之使用牌照稅自無
被排除之理，否則納稅義務人如何繳納。五、按稅捐稽徵法第四十八條之三規定「納
稅義務人違反本法或稅法之規定，適用裁處時之法律。但裁處前之法律有利於納稅義
務人者，適用最有利於納稅義務人之法律。」準此，使用牌照稅法第十條條文即已修
正為「主管稽徵機關於開徵使用牌照稅前，應填發使用牌照稅繳款書送達交通工具所
有人或使用人」於八十七年十一月十一日公布實施，同月十三日生效，乃因本案屬裁
處未確定案件，依上揭稅捐稽徵法「從新從輕」原則，自應以未修正之稅捐稽徵法第
十八條第四項或新修正之使用牌照稅法第十條規定為準據以為考量，對納稅義務人最
為有利，符合其規定。是以不符其等規定者，自其使用牌照稅法第二十五條加徵滯納
金，及第二十八條裁處罰鍰適用之規定。為維護法律尊嚴、人民權益，避免政府形象
持續遭受腐蝕與破壞，建立司法公平無私之信譽，宜撤銷本案非法之處分，並責令退
還滯納金等語。
被告答辯意旨略以︰一、按「人民因中央或地方機關之違法行政處分，認為損害其權
利，經依訴願法提起再訴願而不服其決定，或提起再訴願逾三個月不為決定，或延長
再訴願決定期間逾二個月不為決定者，得向行政法院提起行政訴訟。」為行政訴訟法
第一條定有明文。又「使用牌照稅之換領及徵稅期間為一個月，主管稽徵機關於開徵
使用牌照稅時，應先將各類交通工具應納之稅額及徵稅起訖日期分別公告之。交通工
具所有人或使用人應於前項規定期間內，向主管稽徵機關申請辦理換照，並繳納應納
稅款。」「交通工具所有人或使用人逾規定徵稅期間繳稅者，每逾二日按其滯納數額
加徵百分之一滯納金，至逾三十日為止。」「逾期未完稅或報停繳銷牌照稅之交通工
具，在滯納期滿後一個月內使用經查獲者，除責令補稅換照外，處以應納稅額一倍之
罰鍰；二個月者，處以二倍之罰鍰；依此類推以加至四倍罰鍰為止。」為行為時使用
牌照稅法第十條、第二十五條及第二十八條定有明文。另「納稅義務人違反本法或稅
法之規定，適用裁處時之法律。但裁處前之法律有利於納稅義務人者，適用最有利於
納稅義務人之法律。」為稅捐稽徵法第四十八條之三所明定。二、查依修正前使用牌
照稅法第十條規定，使用牌照稅之開徵，採公告方式為之，不以繳款書之送達為要件
，而八十五、八十六年使用牌照稅既經本處依法公告開徵（開徵期間八十五年、八十
六年四月一日起至八十五年、八十六年四月三十日止），並明白揭示逾期未稅仍行駛
公路之處罰規定。則原告未稅行駛公路，本處依行為時使用牌照稅法第二十八條規定
裁處其八十五、八十六年應納稅額各七、一二○元四倍、二倍罰鍰計二八、四○○元
、一四、二○○元，合計四二、六○○元，並另行發單追繳八十五、八十六年全期使
用牌照稅各七、一二○元及加徵滯納金各一、○六八元並無不合，一再訴願決定遞予
維持，亦無違誤。惟使用牌照稅法第二十八條第一項業奉總統於八十七年十一月十一
日公布修正為「逾期未完稅之交通工具，在滯納期滿後使用公共水陸道路經查獲者，
除責令補稅外，處以應納稅額一倍至二倍之罰鍰。」，依中央法規標準法第十三條規
定，應自本（八十七年）十一月十三日起生效，本案因屬未確定案件，核有首揭稅捐
稽徵法第四十八條之三「從新從輕」規定之適用，尚請大院一併考量等語。
　　理  由
按「使用牌照稅之換領及徵稅期間為一個月，主管稽徵機關於開徵使用牌照稅時，應
先將各類交通工具應納之稅額及徵稅起迄日期分別公告之。交通工具所有人或使用人
應於前項規定期間內，向主管稽徵機關申請辦理換照，並繳納應納稅額。」「交通工
具所有人或使用人逾規定徵稅期間繳稅者，每逾二日按其滯納數額加徵百分之一滯納
金，至逾三十日為止。」「逾期未完稅或報停繳銷牌照之交通工具，在滯納期滿後一
個月內使用，經查獲者除責令補稅換照外，處以應納稅額一倍之罰鍰；二個月者，處
以二倍之罰鍰，依此類推，以加至四倍罰鍰為止。」為行為時使用牌照稅法第十條、
第二十五條及第二十八條所明定。本件原告所有車輛牌照號碼ＲＫ－七八六九號自用
小客車（一七九六ＣＣ）應納八十五、八十六年全期使用牌照稅各七、一二○元，被
告分別於八十五年三月五日以八五嘉縣稅消字第八五○○四○四一號及八十六年三月
六日以八六嘉縣稅消字第八六○○四二二○號公告開徵有案，開徵日期自八十五年四
月一日至同年四月三十日及八十六年四月一日至同年四月三十日，原告逾規定徵稅期
間未繳納稅額，經被告分別發單補徵本稅外，並各加徵滯納金一、○六八元，及分別
就其八十五、八十六年應納稅額各七、一二○元裁處四倍及二倍罰鍰計二八、四○○
元及一四、二○○元合計四二、六○○元。原告訴稱稅捐稽徵法第一條規定其適用範
圍，擇其重要者予以統一規定，性質上應屬各類稅捐之母法。基此，該稽徵法各條項
之規定，委實有優於其他稅法適用之特性，無容牴觸。原告所有ＲＫ－七八六九號自
用小客車八十五及八十六年期使用牌照稅繳款書，稅捐稽徵處尚未按稅捐稽徵法第十
八條第四項規定合法送達，即依財政部八十二年三月二十三日台財稅第八二○七三七
三六九號函釋意旨裁處罰鍰及加徵滯納金。然上開函釋完全否定稅捐稽徵法第一條及
第十八條第四項規定，應無效，為憲法第一百七十二條及中央法規標準法第十一條所
明令禁止。況使用牌照稅法第十條業於八十七年十一月十一日修正為「主管稽徵機關
於開徵使用牌照稅前，應填發使用牌照稅繳款書送達交通工具所有人或使用人。」是
以不符上開規定者，自無使用牌照稅法第二十五條加徵滯納金及第二十八條裁處罰鍰
之適用云云。查原告所有車輛牌照號碼ＲＫ－七八六九號小自客車，八十五、八十六
年全期使用牌照稅各七、一二○元未於徵稅期間（嘉義縣稅捐稽徵處八十五年三月五
日八五嘉縣稅消字第八五○○四○四一號公告開徵，繳納期限自八十五年四月一日起
至同年四月三十日止，及八十六年三月六日八六嘉縣稅消字第八六○○四二二○號公
告開徵，繳納期限自八十六年四月一日起至同年四月三十日止）繳納，仍於八十六年
七月二十五日上午九時三十九分行駛於國道二四四公里南向處，經內政部警政署國道
公路警察局第四隊查獲，有嘉義縣稅捐稽徵處公告二份及內政部警政署國道公路警察
局舉發違反道路交通管理事件通知單一份附原處分可稽，原告對於未繳納八十五、
八十六年之使用牌照稅款，亦未爭執，而行為時使用牌照稅法第十條規定，使用牌照
稅之開徵，係採公告方式，交通工具所有人或使用人，應於規定期間內向主管稽徵機
關申請辦理換照並繳納稅款，雖該條第二項於八十七年十一月十一日經總統令修正公
布為：「主管稽徵機關於開徵使用牌照稅前，應填發使用牌照稅繳款書送達交通工具
所有人或使用人，並將各類交通工具應納之稅額及徵稅起訖日期分別公告之。」，惟
行政處分是否違法，原則上依處分時之法律，被告為處分時使用牌照稅法第十條係以
公告方式開徵，並不以繳款書之送達為要件，至稅捐稽徵法第十八條第四項規定，係
就需由稽徵機關填發繳款書為課徵要件之稅目而言，使用牌照稅於被告為處分時既不
以繳款書之送達為要件，自無稅捐稽徵法第十八條第四項規定之適用。至稅捐稽徵法
第四十八條之三規定：「納稅義務人違反本法或稅法之規定，適用裁處時之法律，但
裁處前之法律有利於納稅義務人者，適用最有利於納稅義務人之法律。」上開法條所
稱之「裁處」，依修正理由說明，包括訴願、再訴願及行政訴訟之決定或判決而言，
惟其適用限於納稅義務人違反稅捐稽徵法或稅法之規定，應予處罰之法律有變更者之
情形，使用牌照稅法第二十五條對逾期繳納使用牌照稅者，每逾二日按其滯納數額加
徵百分之一滯納金，至逾三十日為止之規定，迄本件判決時並未變更，原告逾繳納期
限完納八十五、八十六使用牌照稅，被告依上開規定各加徵滯納金一、○六八元，並
無違誤，一再訴願決定遞予維持，均無不當，此部分原告起訴意旨難認有理由，應予
駁回。至於被告依使用牌照稅法第二十八條對原告科處罰鍰部分，查八十七年十一月
十一日公布修正之使用牌照稅法第二十八條第一項規定：「逾期未完稅之交通工具，
在滯納期滿後使用公共水陸道路經查獲者，除責令補稅外，處以應納稅額一倍至二倍
之罰鍰。」較行為時同條項規定處一倍至四倍罰鍰之規定為輕，按諸稅捐稽徵法第四
十八條之三從新從輕之規定，自應適用修正後之規定處理，被告依修正前之規定分別
裁處原告四倍及二倍罰鍰，自有違誤，一再訴願決定，遞予維持，亦嫌速斷，應將此
部分之原處分及一再訴願決定均予撤銷，由被告依修正後之規定另為處分，以維原告
權益。
據上論結，本件原告之訴為一部有理由，一部無理由，爰依行政訴訟法第二十六條，
判決如主文。
中    華    民    國     八十八      年     十一     月      十八       日
                    行 政 法 院 第 三 庭
                                審 判 長 評  事      曾  隆  興
                                         評  事      蔡  進  田
                                         評  事      鄭  淑  貞
                                         評  事      徐  瑞  晃
                                         評  事      張  瓊  文
右  正  本  證  明  與  原  本  無  異
                                         法院書記官  阮  桂  芬
中    華    民    國     八十八      年     十一     月      十八       日
